【裁判字號】    90,台上,6085
【裁判日期】    901004
【裁判案由】    殺人等罪
【裁判全文】
最高法院刑事判決                                九十年度台上字第六○八五號
    上   訴   人  台灣高等法院台南分院檢察署檢察官
    上訴人即被告  丙○○
                  戊○○
    被        告  乙○○
                  己○○
                  庚○○
                  甲○○
                  丁○○
右上訴人等因被告等殺人等罪案件，不服台灣高等法院台南分院中華民國九十年五月
二十一日第二審判決（九十年度上訴字第五一三號，起訴案號：台灣台南地方法院檢
察署八十九年度偵字第四五○八、四七三七、四八一七、四九三○號），提起上訴，
本院判決如左：
    主  文
原判決撤銷，發回台灣高等法院台南分院。
    理  由
本件原判決認定上訴人即被告丙○○、戊○○，與被告乙○○、己○○、庚○○、甲
○○、丁○○，及賴信益、李健良（以上二人另結），暨其他不詳姓名之人共約十餘
人，於民國八十九年三月三十一日晚上十一時許，前往台南市○○路十二號「黃金九
九九ＫＴＶ」二二五號包廂唱歌。另曾哲彬、林文上等人亦在該店二二七號包廂唱歌
。翌日凌晨一時三十分許，林文上之友人潘柳吉在二五五號包廂門口，向丙○○借錢
，林文上經過，誤以為潘柳吉與丙○○吵架，遂上前詢問。因雙方口氣不好而引發口
角，丙○○即出手毆打林文上。而戊○○、乙○○、賴信益、己○○、丁○○及其他
不詳姓名者，見丙○○與人發生衝突，亦均基於共同傷害之犯意聯絡，衝出包廂追打
林文上。林文上見狀，乃往店外逃跑，丙○○等人則一路追打。斯時曾哲彬見林文上
遭追打，即追出欲使林文上免遭毆打。雙方至該店停車場時，林文上失足倒在地上，
丙○○等人仍對林文上拳打腳踢，或以安全帽、麥克風毆打，乙○○並拾起停車場機
車上之機車大鎖揮打。旋乙○○在混亂中眼鏡掉落地上，且經曾哲彬將該機車大鎖搶
下始作罷，林文上乃趁機逃跑，眾人仍陸續追打，直至林文上不支倒地方罷手。而在
場之曾哲彬目睹林文上受傷倒地，對丙○○等人之行為甚感憤怒，乃持其自乙○○搶
下之機車大鎖，朝正欲離去之丙○○身上毆打。戊○○、賴信益、庚○○、甲○○、
丁○○、李健良及綽號「池仔」之不詳姓名男子等見狀，乃萌共同傷害之犯意聯絡，
回頭追打曾哲彬。其中甲○○以麥克風毆打，而丙○○、戊○○更萌殺人之犯意，分
別持安全帽及機車大鎖，對曾哲彬頭部要害重擊。經數分鐘後見曾哲彬不省人事，眾
人方罷手逃離現場。嗣林文上、曾哲彬經送醫急救，林文上受有頭皮及左耳撕裂傷等
傷害；曾哲彬則四肢有多處外傷、頭部外傷、頭骨破裂、頸椎骨折，陷入深度昏迷，
迄同年四月五日上午九時三十分許，不治死亡等情。因而撤銷第一審關於丁○○傷害
林文上，及丙○○、戊○○、乙○○、己○○部分之判決，改判論處丙○○、戊○○
共同殺人，及共同傷害人之身體；乙○○、己○○、丁○○共同傷害人之身體罪刑。
並維持第一審論處庚○○、甲○○共同傷害人之身體，及丁○○共同傷害曾哲彬之身
體罪刑部分之判決，駁回檢察官就此部分之第二審上訴，固非無見。
惟查：(一)最輕本刑為三年以上有期徒刑之案件，於審判中未經選任辯護人者，審判長
應指定公設辯護人為其辯護；又依法應用辯護人之案件，辯護人未經到庭辯護而逕行
審判者，其判決當然違背法令，刑事訴訟法第三十一條第一項、第三百七十九條第七
款分別定有明文。本件台灣台南地方法院檢察署檢察官不服第一審法院對被告等之判
決，所提出上訴書，內載依據被害人曾錦桂（曾哲彬之母）具狀請求上訴，略以被告
等因細故即糾眾打死曾哲彬，且未與告訴人和解，其等惡性重大，原審量刑顯然過輕
，經核尚非無理由，乃附曾福山（曾哲彬之父）、曾錦桂之聲請上訴狀，提起上訴等
情。而曾福山、曾錦桂於該聲請上訴狀記載本件被告等全在案發現場，均認知有人拿
安全帽、機車大鎖打曾哲彬頭部，足以致人於死，乃基於共同犯罪之意思聯絡，且皆
有毆打曾哲彬，應論以共同殺人罪等情（見原審卷第三六至三九頁）。據此以觀，台
灣台南地方法院檢察署檢察官上訴意旨係主張被告等犯殺人罪。而依刑法第二百七十
一條第一項之規定，該罪之最輕本刑為有期徒刑十年，應屬強制辯護案件。但由卷內
資料以觀，其中被告庚○○、甲○○、丁○○未選任辯護人，而原審並未依法指定辯
護人為其辯護，即遽行判決，其踐行之訴訟程序難謂為適法。(二)共同正犯乃係在合同
意思範圍以內，各自分擔犯罪行為之一部，互相利用他人之行為，以達其犯罪之目的
，故各共同正犯者間，非僅就其自己實施之行為負責，並應在犯意聯絡之範圍內，對
於其他共同正犯所實施之行為共同負責。原判決既以李健良所供案發當時有很多人打
曾哲彬，其以腳踢曾哲彬之腳，丙○○拿安全帽打曾哲彬，戊○○、庚○○、甲○○
、丁○○等人也有打曾哲彬，打到曾哲彬倒在地上，其等才沒再打等情，作為丙○○
、戊○○、庚○○、甲○○、丁○○等人有加害曾哲彬之憑據（見原判決理由甲之一
、二、五、六、七）。而原判決事實欄亦記載當時庚○○、甲○○、丁○○、賴信益
、李健良等人均有毆打曾哲彬，丙○○、戊○○並分持安全帽、機車大鎖重擊曾哲彬
頭部要害，經數分鐘後見曾哲彬不省人事，「眾人」方罷手等情；並就丙○○、戊○
○論以殺害曾哲彬罪責。則庚○○、甲○○、丁○○、賴信益、李健良等人之毆打曾
哲彬，與丙○○、戊○○之分持安全帽、機車大鎖重擊曾哲彬頭部要害行為，其發生
時間關係如何﹖是否同時為之﹖丙○○、戊○○、庚○○、甲○○、丁○○、賴信益
、李健良等於加害曾哲彬之過程中，彼此間有否殺害曾哲彬之犯意聯絡，而互相利用
他人之行為，以達殺害曾哲彬之目的﹖尚非無疑，仍須深入研求並詳述理由。乃原審
未詳予調查究明，即謂庚○○、甲○○、丁○○、賴信益、李健良僅係傷害曾哲彬，
難謂無調查未盡及理由不備之違誤。(三)事實審法院對於案內一切證據，除認為不必要
者外，均應詳為調查，以期發見真實，如有應行調查之證據未依法調查，率予判決，
即難謂無應於審判期日調查之證據未予調查之違法。依原判決所載，乙○○、己○○
並未加害曾哲彬。然乙○○於警訊時供稱：己○○亦有毆打曾哲彬（見偵字第四五０
八號卷第二三頁）；庚○○於偵查中供述：乙○○亦有毆打曾哲彬（見偵字第四八一
七號卷第二二頁、偵字第四五○八號卷第一一三頁）；賴信益於警訊時供述：乙○○
、己○○亦有毆打曾哲彬各等情（見偵字第四五○八號卷第二一頁）。則如何謂乙○
○、己○○未參與加害曾哲彬﹖不無疑義，饒有深入研求之餘地。乃原審就乙○○、
庚○○、賴信益之前揭供述，未徹查明白，並詳實說明其理由，即遽為上開認定，自
有調查未盡及理由不備之違誤。(四)原判決以林文上之受傷診斷證明書上記載「頭皮及
左耳撕裂傷」乙節，推論乙○○當時持機車大鎖揮打林文上，僅造成「輕傷」，其下
手不重、用力不猛，並以之作為乙○○、己○○、丙○○、戊○○、丁○○等就加害
林文上部分，應成立共同傷害罪之依據。然林文上所受上揭傷勢之長度、寬度、深度
各如何﹖除上開表面之傷痕外，頭蓋內部有無損傷﹖是否經過診察檢驗﹖迄未詳細調
查。且當時乙○○係以何方向朝林文上何部位揮打﹖是否係因林文上適時閃避，始未
造成更嚴重傷勢﹖均非無疑。此與判斷乙○○、己○○、丙○○、戊○○、丁○○等
就加害林文上部分，是否共犯殺人未遂罪非無關聯，自須深入調查釐清。乃原審未詳
查究明，即逕為前開認定，要嫌速斷。(五)原判決謂丙○○、戊○○、丁○○就所為加
害林文上、曾哲彬犯行，應予分論併罰。然據丙○○供稱：當時林文上質問伊之口氣
不佳，伊包廂內之朋友，見狀就群毆林文上，林文上不敵，跑至包廂找曾哲彬出來，
大夥即追林文上、曾哲彬至ＫＴＶ停車場，圍毆渠二人（見偵字第四五○八號卷第十
七頁）；賴信益供述：當時有十多人追至停車場，打林文上及曾哲彬（見偵字第四五
○八卷第五六、七六頁）；丁○○供陳：伊聽到丙○○被打，就衝到停車場，見對方
曾哲彬、林文上二人停下來，伊即以腳踢渠二人背部各等情（見偵字第四五○八號卷
第一一三頁）。則各該被告共同加害林文上、曾哲彬之行為，是否係於同時同地或密
切接近之時地實施﹖各行為之獨立性如何﹖能否視為數個舉動之接續施行，合為包括
之一行為予以評價，而屬接續犯﹖仍非無疑，實有詳加調查審酌之必要。乃原判決未
深入審究論述，即逕為前開認定，不免速斷，且有理由不備之違誤。以上或為上訴意
旨所指摘，或為本院得依職權調查之事項。上訴人等上訴意旨指摘原判決不當，非無
理由，應認有發回更審之原因。又原判決關於論處丙○○、戊○○、丁○○傷害林文
上部分，認係犯刑法第二百七十七條第一項之罪，雖依刑事訴訟法第三百七十六條第
一款規定，原係不得上訴於第三審法院，惟上訴人等已就之與併合處罰得上訴第三審
之殺害曾哲彬部分一併提起上訴，本院認二者間是否有裁判上一罪關係，事實尚欠明
確。原審確定事實與適用法令之當否既有不明，應一併發回，附此明。
據上論結，應依刑事訴訟法第三百九十七條、第四百零一條，判決如主文。
中      華      民      國     九十     年      十      月      四      日
                              最高法院刑事第七庭
                                  審判長法官  吳  雄  銘
                                        法官  池  啟  明
                                        法官  石  木  欽
                                        法官  郭  毓  洲
                                        法官  吳  三  龍
      右正本證明與原本無異
                                              書  記  官
中      華      民      國     九十     年      十      月      八      日


司法院資訊處製作；財團法人民間司法改革基金會備份。
